臺灣臺中地方法院民事判決
110年度重訴字第146號
原      告  張晉易  
訴訟代理人  蕭棋云律師
            彭彥植律師
被      告  劉品鋅  
訴訟代理人  陳明暉律師
            黃淑真律師
上列當事人間債務人異議之訴事件，本院於民國111年1月27日言
詞辯論終結，判決如下：
    主      文
本院一○八年度司執字第三三一三八號履行契約強制執行事件之
強制執行程序，應予撤銷。
訴訟費用由被告負擔。
    事實及理由
壹、程序部分：
　　按訴狀送達後，原告不得將原訴變更或追加他訴。但請求之
    基礎事實同一者、不甚礙被告之防禦及訴訟之終結者，不在
    此限，民事訴訟法第255條第1項第2、7款分別定有明文。又
    所謂請求之基礎事實同一，係指變更或追加之訴與原訴之主
    要爭點有其共同性，各請求利益之主張在社會生活上可認為
    同一或關連，而就原請求之訴訟及證據資料，於審理繼續進
    行在相當程度範圍內具有同一性或一體性，得期待於後請求
    之審理予以利用，俾先後兩請求在同一程序得加以解決，避
    免重複審理，進而為統一解決紛爭者，即屬之（最高法院95
    年度台上字第1573號判決意旨參照）。查：原告起訴時主張
    被告於民國109年8月18日對原告為故意傷害行為，原告遂依
    民法第416條第1項之規定，以存證信函撤銷兩造間贈與契約
    此一原因事實提起本件訴訟，嗣原告主張被告復於110年7月
    17日對原告為故意傷害行為，而以110年10月25日民事補充
    理由狀追加此部分原因事實，再依民法第416條第1項為撤銷
    兩造間贈與契約之意思表示，核原告所為之追加，均係本於
    兩造間贈與關係所生爭議，原訴與追加之訴間爭點共通，訴
    訟資料得援用，且不礙被告之防禦及訴訟之終結，與前開規
    定相符，應予准許。
貳、實體部分：
一、原告主張：
(一)兩造前於107年1月1日成立贈與契約(下稱系爭贈與契約)，
    約定若原告感情另有歸宿，願無條件贈與被告新臺幣（下同
    ）2000萬元，後被告起訴請求原告履行系爭贈與契約，經本
    院以107年度重訴字第552號判決命原告應給付被告2000萬元
    本息確定（下稱系爭判決），被告並持系爭判決向本院聲請
    強制執行，而經本院以108年度司執字第33138號強制執行事
    件受理（下稱系爭執行事件），惟因系爭贈與契約尚未履行
    ，且被告曾於109年8月18日見原告駕車搭載訴外人甲○○，即
    以腳踹原告車門，逼迫原告下車，並毀損原告車輛後照鏡，
    且多次從後方駕車衝撞原告車輛，復於原告下車察看時毆打
    原告成傷，而對原告為故意傷害行為，原告已於109年12月3
    日寄發存證信函（下稱系爭存證信函），依民法第408條第1
    項、第416條第1項第1款之規定，撤銷系爭贈與契約，並以1
    10年7月23日民事準備暨聲請調查證據狀再為撤銷系爭贈與
    契約之意思表示；復因被告於110年7月17日在原告位於臺中
    市外埔區之工廠攻擊原告頭部等多處部位，致原告受有右側
    頭皮擦挫傷、雙側手肘挫傷、腦震盪症候群、雙側膝部挫傷
    、左側下胸壁挫傷等傷害，再對原告為故意傷害行為，原告
    另以110年10月25日民事補充理由狀，依民法第416條第1項
    撤銷系爭贈與契約，是被告對原告就系爭贈與契約之債權已
    不復存在，自不得據以聲請強制執行。為此，爰依強制執行
    法第14條第1項之規定，請求撤銷系爭執行事件之強制執行
    程序等語。並聲明：系爭執行事件之強制執行程序應予撤銷
    。
(二)對被告抗辯所為之陳述：
  ⒈被告於109年8月18日毀損原告車輛部分，業據原告提出毀損
    罪之告訴，並經臺灣臺中地方檢察署檢察官以110年度偵字
    第15212號案件偵查中，原告雖未就該次傷害部分提出告訴
    ，惟民法第416條第1項第1款所規定故意侵害之行為，並不
    以有提起刑事告訴為限，被告前開行為既已構成刑法傷害罪
    ，自有民法第416條第1項第1款規定之適用。
　⒉依強制執行法第98條第1項之規定，被告於取得權利移轉證書
    之日起始取得拍賣之不動產所有權，而系爭執行事件尚未實
    行分配，被告亦未取得不動產權利移轉證書，是以系爭贈與
    契約之債權2000萬元均尚未移轉任何部份予被告，原告自得
    依民法第408條第1項規定撤銷全部贈與。
　⒊受贈人起訴請求贈與人履行之訴訟，縱給予當事人相當程序
    之程序保障，惟無法具有「在贈與當時，透過公證程序避免
    贈與人一時失慮為贈與」之功能，兩者並非類似情況，故立
    法者當時有意不為規定，並非法律漏洞，自不得類推及於未
    經法律範事項之理，況且系爭判決係一造辯論判決，亦未經
    兩造就事實為充分攻防，實難謂已於系爭判決中釐清當事人
    為法律行為之真意。
　⒋本件訴訟標的為債務人之異議權，與系爭判決之訴訟標的相
    異，且係於系爭判決後始發生消滅或妨害被告請求之事由，
    非屬民事訴訟法第400條第2項之情形，依最高法院73年度台
    上字第3292號、88年度台上字第3113號判決意旨，本件訴訟
    不應受系爭判決既判力之拘束，況原告行使撤銷權，非屬訴
    訟上之攻擊防禦方法，則被告稱原告於系爭判決未提出之攻
    擊防禦方法，於本件不得再行主張云云，殊無可採。
　⒌系爭贈與契約係因兩造本於自主意願投入感情之男女交往，
    彼此間不具有道德上之義務，且被告與已婚之原告交往亦已
    妨害原告家庭和諧，違背善良風俗，系爭贈與契約更難認屬
    履行道德上義務之行為，況兩造所生未成年子女劉○筠（姓
    名詳卷）並非系爭贈與契約受贈人，劉○筠尚可依法請求原
    告履行扶養義務，實與系爭贈與契約無涉等語。
二、被告則以：
(一)民法第408條第2項規定之立法理由載明：「為避免爭議並求
    慎重明定凡經過公證之贈與，不適用前項撤銷之規定」。則
    系爭贈與契約業經系爭判決確定在案，其所踐行之訴訟程序
    較公證程序更為慎重，給予當事人更嚴格之程序保障，而經
    實體判決所確定之法律關係，其安定性較經公證之贈與契約
    更應予以保障及維護，依舉輕以明重之法理，基於同一法律
    上理由，依平等原則，應類推適用民法第408條第2項之規定
    ，自不得由贈與人就經法院判決確定應履行之贈與契約主張
    撤銷。
(二)被告以系爭判決聲請強制執行，而經法院就原告之財產為查
    封時，原告對於遭查封之財產已喪失其處分權，而由法院依
    強制執行法之規定實施拍賣、變價程序將所得價金直接交付
    被告，而民法第408條第1項規定之立法意旨在於賦予贈與人
    於自主處分贈與物前之毀約權，而贈與人即原告既已喪失對
    其財產之自主處分權，自亦無毀約之機會，原告已無法再行
    使撤銷權。況系爭執行事件所查封之原告財產，其中門牌號
    碼臺中市○○區○○巷000○0號房地（下稱系爭房地），業經被
    告於109年7月15日第2次拍賣期日以系爭贈與契約債權抵繳
    價金760萬8000元取得，是在債權抵繳範圍內，視同原告於1
    09年7月15日已清償760萬8000元，原告自無從於109年12月3
    日再以系爭存證信函撤銷系爭贈與契約。
(三)又民法第408條第1項規定之撤銷權本得由贈與人於贈與物權
    利移轉前任意行使，亦即原告於系爭判決言詞辯論終結前本
    得隨時提出攻擊防禦方法，卻未適時提出，依民事訴訟法第
    400條第1項之規定，自不得於本件訟訟再提出相反之主張。
(四)此外，系爭贈與契約實係為給予被告及兩造所生未成年子女
    劉○筠生活保障，並約定如原告感情另有歸宿，願無條件贈
    與被告2000萬元，自屬民法第408條第2項所定之「為履行道
    德上義務而為贈與」，而不適用同條第1項得撤銷之規定。
(五)原告雖主張被告另有民法第416條第1項第1款之撤銷事由，
    惟原告迄今未提出受有傷害之事證，而原告報案及報案三聯
    單充其量僅為原告單方之意思表示及其證明文書，並無法證
    明被告有為傷害犯行；另證人即員警乙○○無法證明被告於10
    9年8月18日有衝撞或毆打原告致原告受傷之情形，原告事後
    亦未提出傷害告訴，而被告追撞原告車輛亦係因未注意車前
    狀況，而非故意衝撞，是被告亦無故意毀損行為；另證人甲
    ○○為原告女友，與被告素有舊怨，證述不足採信，且就110
    年7月17日該次衝突，縱證人甲○○所述為真，原告受傷係因
    將被告與甲○○拉扯開時所致，亦顯非被告有對原告為故意傷
    害之行為，是原告依民法第416條第1項第1款撤銷系爭贈與
    契約亦無理由等語資為抗辯。
(六)並聲明：原告之訴駁回。
三、得心證之理由：
(一)原告主張兩造前於107年1月1日成立系爭贈與契約，約定若
    原告感情另有歸宿，願無條件贈與被告2000萬元，後被告起
    訴請求原告履行系爭贈與契約，經本院以系爭判決命原告應
    給付被告2000萬元本息確定，被告並持系爭判決向本院處聲
    請強制執行，而經本院以系爭執行事件受理等情，為被告所
    不爭執（參本院卷第287、293至295、329頁），並經本院調
    取系爭執行事件卷宗核閱無訛，應堪信為真實。
(二)按贈與物之權利未移轉前，贈與人得撤銷其贈與，其一部已
    移轉者，得就其未移轉之部分撤銷之；前項規定，於經公證
    之贈與，或為履行道德上義務而為贈與者，不適用之，民法
    第408條定有明文。查：
　⒈原告主張其於109年12月3日寄發系爭存證信函予被告，稱「
    剩餘未移轉部分本人依民法第408條第1項撤銷贈與之意思表
    示」等語，被告於109年12月4日收受等情，業據原告提出系
    爭存證信函及收件回執為證（參本院卷第16至19頁），應堪
    採信。
　⒉被告雖辯稱系爭贈與契約應類推適用民法第408條第2項經公
    證之贈與不得撤銷之規定，惟按類推適用，係就法律未規定
    之事項，比附援引與其性質相類似之規定，加以適用，為基
    於平等原則及社會通念以填補法律漏洞的方法，倘無法律漏
    洞，自不生類推適用而補充之問題。又所謂之法律漏洞，乃
    指違反法律規範計劃、意旨的不完整性，法律所未規定者，
    並非當然構成法律漏洞，端視其是否違反法律規範意旨、計
    劃及立法者之是否有意沉默而定（最高法院108年度台上字
    第1850號判決意旨參照）。而民法第408條修正前係規定：
    贈與物未交付前，贈與人得撤銷其贈與；其一部已交付者，
    得就其未交付之部分撤銷之。」，後第408條第2項修正為現
    行條文，立法理由載稱：「立有字據之贈與，如不許贈與人
    任意撤銷，有失事理之平。為避免爭議並求慎重，明定凡經
    過公證之贈與，始不適用前項撤銷之規定，爰修正第2項。
    」，立法說明亦載稱：「立有字據之贈與，間有因一時情感
    因素而欠於考慮時，如不許贈與人任意撤銷，有失事理之平
    。為避免爭議並求慎重，明定凡經過公證之贈與，始不適用
    前項撤銷之規定，爰修正第2項。」觀之立法理由及立法說
    明，係認此時贈與人對於贈與與否，既經公證程序確認其真
    意，因已深思熟慮，並對受贈人給予明確允諾，而不許贈與
    人任意撤銷，是此一規定係著重於對贈與人真意之再確認，
    此與經法院確定判決係就各該贈與契約效力、條件成就與否
    、請求權是否存在等法律要件之審認難認屬相類狀況，實無
    所謂僅以法院判決較公證程序更為嚴謹等理由，遽認其屬法
    律漏洞，自無類推適用民法第408條第2項規定之餘地，而不
    許原告於系爭判決後再行使其撤銷權餘地，是被告此部分辯
    解，尚無可採。
　⒊被告復辯稱系爭贈與契約屬履行道德上義務而為贈與，依民
    法第408條第2項之規定，不得撤銷云云。然按解釋當事人所
    立書據之真意，應以當時之事實及其他一切證據資料，於文
    義上及論理上詳為推求，以為判斷之標準，不能拘泥字面或
    截取書據中一二語，任意推解，致失當時立約之真意；又所
    謂履行道德上義務，例如無法律上扶養義務之人，對於其親
    屬為扶養給付；生父對於未經認領或未經判決確定其為生父
    之婚外子女，為扶養之約束；或於災難之際以慈善或為公益
    目的而施捨等行為（最高法院109年度台上字第790號、104
    年度台上字第536號判決意旨參照）。觀之系爭贈與契約載
    稱：「茲因甲乙雙方相伴十餘年，並共同育有一女，為給予
    乙方母女生活保障，甲方承諾若感情另有歸宿，願意無條件
    贈與乙方新臺幣貳仟萬元整，……」等語（參本院卷第143頁
    ），雖提及兩造所生子女劉○筠，惟系爭贈與契約停止條件
    成就係原告「感情另有歸宿」時，與劉○筠無涉，贈與對象
    亦係被告而非劉○筠，系爭贈與契約之目的顯非為確保原告
    履行扶養劉○筠之義務，尚難認係為履行道德上義務而為贈
    與，被告此部分辯解亦無可採。
　⒋被告另辯稱原告於系爭判決後及被告聲請強制執行而查封原
    告財產後均不得再行使其撤銷權云云，惟觀諸民法第408條
    就贈與人撤銷權之限制，僅止於「權利已移轉」、「經公證
    之贈與」、「履行道德上義務而為贈與」之情形，原告財產
    縱遭查封而不得處分，仍與贈與物之權利已移轉有間，且本
    件訴訟與系爭判決訴訟標的不同，原告亦係於系爭判決確定
    後行使其撤銷權，在在均難認本件訴訟有何受系爭判決既判
    力所及之情，被告此部分辯解亦均不足採。
　⒌是原告依民法第408條第1項之規定，撤銷系爭贈與契約未履
    行部分，即屬有據。而被告聲請對原告財產為強制執行，經
    本院以系爭執行事件受理後，其中系爭房地業經被告於109
    年7月15日第2次拍賣期日以系爭贈與契約債權抵繳價金760
    萬8000元取得，後本院於110年2月5日製作分配表，原定於1
    10年3月18日實行分配，惟因原告聲請停止執行，經本院以1
    10年度聲字第81號裁定准許後，原告即於110年3月16日供擔
    保而停止系爭執行事件之強制執行程序等情，業經本院調取
    系爭執行事件卷宗核閱無訛，是被告雖以其系爭贈與契約債
    權抵繳系爭房地價金，惟系爭執行事件之執行程序既僅製作
    分配表而尚未實行分配，被告即未經分配任何金額，仍難謂
    760萬8000元債權部分已因抵繳而獲履行，此觀之前開分配
    表附註第4點亦載明：「於本表確定並繳納表4優先房屋稅款
    債權後，始發權利移轉證書」等語，足見被告仍須於本院依
    該分配表實行分配後，始會因以系爭贈與契約債權抵繳而以
    取得系爭房地所有權方式獲得系爭贈與契約債權之部分清償
    ，被告認於以債權抵繳時即應認贈與物2000萬元中之760萬8
    000元權利已移轉，顯有誤解，此部分辯解亦難憑採。故本
    件因尚未實行分配，原告於109年12月3日寄發系爭存證信函
    時，系爭贈與契約之贈與物權利仍均未移轉，原告所撤銷未
    移轉部分即為系爭贈與契約之贈與物全部即2000萬元，被告
    對原告已無系爭贈與契約債權2000萬元。
　⒍又原告既已依民法第408條第1項之規定撤銷其贈與，本件自
    無庸再予審酌有無民法第416條第1項第1款之撤銷事由，附
    此敘明
(三)再按執行名義成立後，如有消滅或妨礙債權人請求之事由發
    生，債務人得於強制執行程序終結前，向執行法院對債權人
    提起異議之訴。如以裁判為執行名義時，其為異議原因之事
    實發生在前訴訟言詞辯論終結後者，亦得主張之，強制執行
    法第14條第1項定有明文。又債務人異議之訴係為排除執行
    名義之執行力，是債務人提起異議之訴，其聲明請求撤銷特
    定執行事件之執行程序，或請求債權人不得持執行名義對債
    務人為強制執行，均無不可；僅債務人如為前一聲明，而債
    權人嗣聲請撤回強制執行時，因其請求內容無從實現，其訴
    固難認為有理由；但如為後一聲明，因債權人撤回執行，不
    影響執行名義之執行力，對於債務人之請求不生妨礙，法院
    即不得逕以債權人撤回執行為由駁回其請求（最高法院109 
    年度台上字第764號判決意旨參照）。系爭贈與契約債權已
    因原告於系爭判決確定後撤銷贈與而全部不存在，業據前開
    認定，是原告依強制執行法第14條第1項之規定，請求請求
    撤銷系爭執行事件之強制執行程序，於法有據，應予准許。
四、本件事證已臻明確，兩造其餘之攻擊防禦方法及所提之證據
    ，經本院審酌後，認與判決結果不生影響，爰毋庸一一論述
    ，併此敘明。
五、據上論結，本件原告之訴為有理由。依民事訴訟法第78條，
    判決如主文。
中　　華　　民　　國　　111 　年　　2 　　月　　24　　日
                  民事第四庭          法  官  蔡家瑜
以上正本係照原本作成。　　　　　　　　　
如對判決上訴，應於判決送達後20日內向本院提出上訴狀。如委
任律師提起上訴者，應一併繳納上訴審裁判費。
中　　華　　民　　國　　111 　年　　2 　　月　　24　　日
                                      書記官  蔡秀貞